臺灣臺中地方法院刑事判決　　　　　　　100年度訴字第340號
公　訴　人　臺灣臺中地方法院檢察署檢察官
被　　　告　洪瑞澤
選任辯護人　林正雄律師
上列被告因違反毒品危害防制條例案件，經檢察官提起公訴（99
年度偵字第22045號），本院判決如下：
    主    文
洪瑞澤販賣第三級毒品，處有期徒刑壹年捌月。緩刑年，緩刑
期間付保護管束，並應向指定之政府機關、政府機構、行政法人
、社區或其他符合公益目的之機構或團體，提供陸拾小時之義務
勞務。扣案之行動電話機具壹具（含門號0000000000
號門號卡壹張）沒收。
    犯罪事實
一、洪瑞澤明知愷他命（俗稱「K他命」）係毒品危害防制條例
    第2條第2項第3款所管制第3級毒品，依法不得持有、販賣，
    竟仍基於販賣第3級毒品愷他命以牟不法利益之犯意，以其
    所有內置門號0000000000號SIM卡之行動電話機具1支供作其
    販毒之聯絡工具，而民國99年8月29日凌晨2時14分許，因林
    晨與少年周○穎（82年8月生，真實姓名年籍詳卷）欲合資
    向洪瑞澤購買愷他命，遂由林晨向周○穎借用行動電話門號
    0000000000號撥打洪瑞澤持用之行動電話門號0000000000號
    與洪瑞澤約定交易愷他命之時間、地點，其後洪瑞澤則於同
    日凌晨2時45分許至3時許左右，在林晨與周○穎共同位於臺
    中市○○區○○路18之13號402室之租屋處內，販賣交付價
    值新臺幣（下同）500元之愷他命1包（含袋約重0.7公克）
    予林晨，然因林晨與周○穎身上僅有100元，洪瑞澤遂答應
    先讓林晨賒欠上開500元之交易金額，待林晨日後再行支付
    ，而販賣第3級毒品愷他命1小包（含袋約重0.7公克）予林
    晨1次。嗣於99年9月21日上午7時50分許，為警至洪瑞澤位
    於臺中市○○區○○里○○路889號4樓之1住處拘提洪瑞澤
    到案，並扣得洪瑞澤所有，供其上開販賣第3級毒品愷他命
    時聯絡所用之門號0000000000號行動電話1支（含SIM卡1張
    ）等物，始循線查獲上情。
二、案經內政部警政署臺中港務警察局移送臺灣臺中地方法院檢
    察署檢察官偵查起訴。
    理    由
一、證據能力之程序事項：按被告以外之人於審判外之陳述，雖
    不符刑事訴訟法第159條之1至第159條之4之規定，而經當事
    人於審判程序同意作為證據，法院審酌該言詞陳述或書面陳
    述作成時之情況，認為適當者，亦得為證據。當事人、代理
    人或辯護人於法院調查證據時，知有第159條第1項不得為證
    據之情形，而未於言詞辯論終結前聲明異議者，視為有前項
    之同意，刑事訴訟法第159條之5第1項、第2項定有明文。立
    法意旨在於傳聞證據未經當事人之反對詰問予以核實，原則
    上先予排除，惟若當事人已放棄詰問或未聲明異議，基於證
    據資料愈豐富，愈有助於真實發現之理念，且強化言詞辯論
    主義，法院自可承認該傳聞證據例外擁有證據能力。查本件
    被告洪瑞澤及其辯護人對於證人林晨於偵查中所為證述，及
    其他非供述證據之證據能力，均表示不爭執（見本院案卷）
    ，並未於言詞辯論終結前聲明異議，依刑事訴訟法第159條
    之5第2項之規定，視為同意作為證據，且本院審酌上開證人
    係於案發後不久所為之陳述，記憶猶新，又非在非自由意志
    之情況下所為之陳述，所陳自符於事實；至其他非供述證據
    則係公務員職務上製作之紀錄文書、證明文書，與其責任、
    信譽攸關，若有錯誤、虛偽，該公務員可能因此擔負刑事及
    行政責任，且該等文書經常處於可能受公開檢查之狀態，其
    正確性及真實之保障極高，核無顯有不可信之情況，是本院
    認該言詞及書面陳述適當，依刑事訴訟法第159條之5第1項
    之規定，自均得為證據。另按被告以外之人於審判外之言詞
    或書面陳述，除法律有規定者外，不得作為證據，刑事訴訟
    法第159條第1項定有明文，此乃採英美法系之傳聞法則，用
    以保障被告之反對詰問權。查被告之辯護人於本院行準備程
    序中既對證人周０穎及林晨警詢筆錄之證據能力均予爭執；
    而公訴人則未就證人周０穎及林晨聲請傳喚到庭，亦即證人
    周０穎及林晨均未經當事人之反對詰問予以核實，依上開說
    明，原則上自應予排除，而不可採為證據。
二、訊據被告對於其確有在林晨於上開時日，以上開電話與其聯
    絡交易毒品後，隨即於上開時日，將其所有第3級毒品愷他
    命1小包販賣交付予林晨1次，且約定交易代價500元當日雖
    未收取，然仍待林晨日後再行交付等犯罪事實坦承不諱，且
    經證人林晨於偵查中具結證述詳實，復有電話監聽譯文及指
    認被告照片等存卷足參，另有被告所有內置門號0000000000
    號SIM卡之行動電話機具等扣案可證，已足見被告所為上開
    自白，核與事實相符。至被告固供稱其應係在林晨上開住處
    附近之菜市場與林晨交易上開毒品云云。然而，觀諸被告前
    於偵查中乃陳稱其當日係販賣2公克價值800元之愷他命予林
    晨，交易地點在上開菜市場等情；惟於本院審理中則改稱其
    當日係販賣1公克價值500元之愷他命予林晨，交易地點在上
    開菜市場等情，可見被告對於其當日販賣交易之金額及數量
    等情前後所述顯然有所出入，非無疑義，自應以證人林晨於
    偵查中所述上開情節，方為可取，而被告當日應係至林晨與
    周○穎共同位於臺中市○○區○○路18之13號402室之租屋
    處內，販賣交付價值新臺幣（下同）500元之愷他命1包（含
    袋約重0.7公克）予林晨，甚為明確。又按販賣愷他命係違
    法行為，非可公然為之，亦無公定價格，而每次買賣之價量
    ，可能隨時依雙方關係深淺、資力、需求量及對行情之認知
    、來源是否充裕、查緝是否嚴緊、購買者被查獲時供述購買
    對象之可能風險之評估等，而異其標準，非可一概而論，從
    而販賣之利得，除被告就販賣之價量俱明確供述外，委難察
    得實情；參以我國政府一再宣示反毒決心，施用、販賣毒品
    均屬違法行為，此為國人所週知，被告與購買毒品之林晨僅
    為國中時學弟及學長關係，尚非至親或有特殊之情誼關係，
    衡情其當無甘冒刑罰制裁之重典而毫無利得，足證其主觀上
    應有營利之意圖甚明。本案事證明確，被告上開犯行，堪予
    認定。
三、查愷他命乃為毒品危害防制條例第2條所管制之第3級毒品，
    依法不得非法持有、販賣。是核被告所為，係犯毒品危害防
    制條例第4條第3項之販賣第3級毒品罪。被告為該販賣前之
    持有第3級毒品行為，因數量尚微，當無另成立毒品危害防
    制條例第11條第5項之罪，附此說明。又毒品危害防制條例
    第17條原僅規定犯該條所列舉之製造、販賣、運輸等罪之毒
    販，為鼓勵其供出毒品來源，因而破獲者，得獲邀減刑之寬
    典，俾有效推展阻斷供給之緝毒工作；而毒販之所以願意供
    出其上游組織之情形，使檢警機關得以進一步追查破獲，類
    皆已於偵查或審判中自白犯罪，然上開條例並未有如貪污治
    罪條例第8條第2項自白減刑之規定，不無造成毒販可能自忖
    無法有效供出毒品來源之上手，難以獲得減刑恩惠，因而減
    弱甚至斷絕其自白認罪之誘因，致使上開案件之刑事訴訟程
    序未能儘早確定。98年5月20日修正之毒品危害防制條例第
    17條，乃採行寬厚之刑事政策，修正原條文，擴大適用範圍
    ，除於第1項規定供出毒品來源，因而查獲其他正犯或共犯
    者，減輕或免除其刑外，並增列第2項於偵查及審判中自白
    者，減輕其刑之規定，以鼓勵毒販自白認罪，開啟其自新之
    路。從而，毒販在偵查（含警詢）及審判中之歷次陳述，各
    有1次以上之自白，並供出毒品來源，因而查獲其他正犯或
    共犯之情形，即已完全合致第17條第1項、第2項規定之要件
    ，且其中第2項減刑之事由，當然為第2項減免規定所包括，
    依法規競合之吸收關係，應優先適用第17條第1項之規定（
    最高法院98年度台上字第7231號著有判決可參）。而查，本
    件並未依被告之自白並供出毒品來源，因而破獲其他上手或
    共犯等情，此為被告於本院審理中所是認，自無依上開條例
    第17條第1項減輕其刑之適用；然按毒品危害防制條例第17
    條第2項規定：「犯第4條至第8條之罪於偵查及審判中均自
    白者，減輕其刑。」，旨在獎勵犯罪人之悛悔，同時使偵查
    或審判機關易於發現真實，以利毒品查緝，俾收防制毒品危
    害之效；另鑑於毒品危害防制條例第4條至第8條所規定犯罪
    之處罰內容均非輕微，願意勇於面對而不推諉卸責者，當深
    具決心與勇氣，外界對類此有心懺悔遷善者，當給予高度鼓
    勵。是以法院援引適用該條項之規定時，應採取較為寬鬆之
    標準，方能貫徹並發揮增訂該條項之良法美意，同時並可節
    省司法調查之勞費，故不論被告之自白，係出於自動或被動
    、簡單或詳細、一次或多次，並其自白後有無翻異，苟其於
    偵查及審判中均有自白，即應依法減輕其刑（最高法院98年
    度臺上字第6928號、臺灣高等法院98年度上訴字第2902號判
    決可參）。又前開法文所謂「偵查」中，並未明文限縮專指
    檢察官偵查中，而刑事訴訟程序中之「偵查」乃為偵查機關
    ，調查人犯，及搜集一切犯罪證據，以決定有無犯罪嫌疑，
    及應否提起公訴之準備程序。偵查之機關有主體偵查機關與
    輔助偵查機關二種，前者為檢察官，後者為司法警察官及司
    法警察（參褚劍鴻著，刑事訴訟法論上冊，82年7月2次修訂
    版第3次印刷，第340至341頁），可知偵查之範圍兼指司法
    警察官或司法警察實施之偵查程序而言，苟被告於司法警察
    官或司法警察就具體案件開始進行調查並對犯罪嫌疑人製作
    調查筆錄時，曾對被移送之犯罪事實加以自白，即應從寬認
    定其合於「偵查中自白」之要件，至於被告於偵查（含警詢
    ）或審判中自白後，嗣後又為否認犯罪之辯解，此仍屬被告
    在刑事訴訟上防禦權之合法行使，不能憑此否定其前此所為
    之自白，而排除上開規定之適用（最高法院98年度臺上字第
    7053號裁判可佐）。查被告確曾於偵查及本院審理中自白本
    案犯罪，揆諸上開說明，應依上開條例第17條第2項規定減
    輕其刑。按販賣第3級毒品罪之法定刑為「5年以上有期徒刑
    ，得併科新台幣700萬元以下罰金」，然同為販賣第3級毒品
    之人，其原因動機不一，犯罪情節未必盡同，或有大盤毒梟
    者，亦有中、小盤之分，甚或僅止於吸毒者友儕間為求互通
    有無之有償轉讓者亦有之，其販賣行為所造成危害社會之程
    度自屬有異，法律科處此類犯罪，所設之法定最低本刑卻同
    為「5年以上有期徒刑，得併科新台幣700萬元以下罰金」，
    不可謂不重。於此情形，倘依其情狀處以相當之有期徒刑，
    即足以懲儆，並可達防衛社會之目的者，自非不可依客觀之
    犯行與主觀之惡性二者加以考量其情狀，審酌是否有其可憫
    恕之處，而適用刑法第59條之規定酌量減輕其刑，期使個案
    裁判之量刑，能斟酌至當，符合比例原則。查被告因國中學
    長林晨有吸食愷他命之需要，故而販賣少量愷他命予林晨，
    其販賣愷他命之次數經認定僅有1次，販賣之價格亦僅500元
    ，且尚未實際取得，販賣對象僅林晨1人，以其情節論，惡
    性尚非重大不赦，若以毒品危害防制條例第4條第3項所規定
    之法定本刑而科處最輕本刑5年以上有期徒刑，實屬情輕法
    重，在客觀上尚足以引起一般之同情，尚有堪資憫恕之處，
    本院認依其情狀處以相當之有期徒刑，即足以懲儆，並可達
    防衛社會之目的，爰適用刑法第59條之規定酌量減輕其刑，
    並遞減輕之。爰審酌被告年紀尚輕，因思慮未周，致罹於本
    案刑責，其父母離異，須分攤家中照顧患有中度智障之弟弟
    等沉重負擔，又其家庭狀況、犯罪動機、目的、手段、所生
    危害、販賣毒品之次數及數量尚微、其與購買毒品者間之關
    係及其犯罪後坦承犯行之態度等一切情狀，量處如主文所示
    之刑。查被告前未曾因故意犯罪受有期徒刑以上刑之宣告，
    有臺灣高等法院被告前案紀錄表在卷可考，其雖因一時失慮
    ，致罹刑典，然被告年僅19歲，又亟需照顧其罹有中度智能
    障礙之弟弟，且其經此偵審程序與論罪科刑之教訓後，當知
    所警惕，而無再犯之虞，本院認所宣告之刑，以暫不執行為
    適當，併宣告緩刑3年；而為深植被告守法觀念，記取本案
    教訓，另依刑法第74條第2項第5款規定，併宣告被告應向指
    定之政府機關、政府機構、行政法人、社區或其他符合公益
    目的之機構或團體，提供60小時之義務勞務，並依刑法第93
    條第1項第2款規定，諭知於緩刑期間付保護管束，以促其緩
    刑期間徹底悔過，用啟自新。又毒品危害防制條例第19條第
    1項規定性質上係沒收之補充規定，其屬於本條所定沒收之
    標的，如得以直接沒收者，判決主文僅宣告沒收即可，不生
    「追徵其價額」或「以其財產抵償之」問題，須沒收之標的
    全部或一部不能沒收時，始生「追徵其價額」或「以其財產
    抵償之」選項問題。而「追徵其價額」或「以其財產抵償之
    」係屬兩種選項，分別係針對現行貨幣以外之其他財產與現
    行貨幣而言。亦即，本規定所稱「追徵其價額」者，係指所
    沒收之物為金錢以外之其他財物而無法沒收時，因其實際價
    值不確定，應追徵其價額，使其繳納與原物相當之價額，並
    無以其財產抵償之問題。倘嗣後追徵其金錢價額，不得結果
    而須以其財產抵償者，要屬行政執行機關依強制執行之法律
    之執行問題，即無不能執行之情形，自毋庸諭知「或以其財
    產抵償之」。如不能沒收之沒收標的為金錢時，因價值確定
    ，判決主文直接宣告「以其財產抵償之」即可，不發生追徵
    價額之問題（最高法院99年度第5次刑事庭會議(二)參照）。
    查扣案之行動電話機具壹具（含門號為0000000000號門號卡
    1張，門號卡乃電信公司交予申請人而歸屬申請人所有者）
    ，係屬被告所有，且供其上開與證人林晨聯絡販賣毒品愷他
    命所用，業據被告供陳在卷，且經證人林晨於偵查中證述詳
    實，且有電話通聯紀錄存卷足參，應依毒品危害防制條例第
    19條第1項之規定宣告沒收之，且此項沒收之標的既已扣案
    ，當得直接沒收，並無全部或一部不能沒收之情形，自不生
    「追徵其價額」之問題。另扣案之K盤、吸管及提款卡等物
    ，固屬被告所有之物，業據被告供認無訛；然被告既供稱該
    等扣案物則與本案無涉等語在卷，本院亦查無其他積極證據
    足認該等扣案物與本案有關，復均非違禁物，自不得於本案
    中併予宣告沒收，附此說明。又按毒品危害防制條例第19條
    第1項規定，犯販賣毒品罪者，其犯罪所得之財物均沒收之
    ，係採義務沒收主義。故販賣毒品所得之對價，不問其中成
    本若干，利潤多少，均應全部諭知沒收，貫徹政府查禁煙毒
    之決心，以符立法本旨；又犯毒品危害防制條例第4條之販
    賣第3級毒品罪者，依同條例19條第1項規定，其因犯罪所得
    之物沒收之，如全部或一部不能沒收時，追徵其價額或以其
    財產抵償之。所稱因犯罪所得之物，自以實際所得者為限，
    苟無所得或尚未取得者，自無從為沒收及追繳或抵償之諭知
    （最高法院91年度臺上字第2419號、96年臺上字第2331號、
    第5551號判決意旨參照）。查被告犯上開販賣第3級毒品罪
    ，乃尚未取得上開交易代價500元，已如前述，揆諸上開說
    明，自無從為沒收及抵償之諭知，併予說明。
據上論斷，應依刑事訴訟法第299條第1項前段，毒品危害防制條
例第4條第3項、第19條第1項，刑法第11條前段、第17條第2項、
第59條、第74條第1項第1款、第74條第2項第5款、第93條第1項
第2款，判決如主文。
中    華    民    國   100    年    3     月    11    日
            刑事第15庭  審判長法  官  劉國賓
                              法  官  柯雅惠
                              法  官  許惠瑜
以上正本證明與原本無異。
如不服本判決應於收受送達後10日內向本院提出上訴書狀，並應
敘述具體理由；其未敘述上訴理由者，應於上訴期間屆滿後20日
內向本院補提理由書（均須按他造當事人之人數附繕本）「切勿
逕送上級法院」。
                              書記官  楊家印
中    華    民    國   100    年    3     月    11    日
附錄法條
毒品危害防制條例第4條第3項
製造、運輸、販賣第三級毒品者，處 5 年以上有期徒刑，得併
科新臺幣 7 百萬元以下罰金。